臺灣高等法院民事判決　　　　　　　　　　　　　九十二年度重上更(一)字第七二號
　　上　訴　人　　 羅鴻展即樹林醫院
　　訴訟代理人　　 張清浩律師
　　上　訴　人　　 甲○○
　　訴訟代理人　　 林振煌律師
右當事人間請求給付違約金事件，兩造對於中華民國八十九年三月八日臺灣板橋地方
法院八十七年度訴字第一八五一號第一審判決各自提起上訴，經最高法院發回更審後
，上訴人甲○○並減縮其反訴聲明，經本院於九十三年五月十八日言詞辯論終結，判
決如左：
    主    文
原判決關於駁回甲○○後開第二項之訴，及該部分假執行之聲請，並訴訟費用之裁判
（減縮部分除外）均廢棄。
羅鴻展即樹林醫院應給付甲○○新臺幣伍拾陸萬零玖佰柒拾參元，及自民國八十八年
二月十日起至清償日止按年息百分之五計算之利息。
甲○○其餘上訴及羅鴻展即樹林醫院之上訴均駁回。
第一、二審及發回前第三審訴訟費用由羅鴻展即樹林醫院負擔十分之九，餘由甲○○
負擔。
本判決第二項所命給付部分，於甲○○以新臺幣拾玖萬元供擔保後得假執行，但羅鴻
展即樹林醫院如以新臺幣伍拾柒萬元預供擔保，得免為假執行。
    事    實
甲、上訴人即被上訴人羅鴻展即樹林醫院（以下稱上訴人）方面：
一、聲明：
壹、本訴部分：
  (一)原判決不利於上訴人之部分廢棄。
  (二)右廢棄部分，被上訴人即上訴人甲○○（以下稱被上訴人）應給付上訴人新台幣
    （下同）五百十萬元，及自民國八十七年十二月十七日起至清償日止，按年息百
    分之五計算之利息。
  (三)請准提供擔保宣告假執行。
貳、反訴部分：
  (一)被上訴人之上訴駁回。
  (二)如受不利之判決，請准上訴人提供擔保，免為假執行。
二、陳述：除引用原判決及發回前本院判決記載外，補稱略以：
  (一)由多數學者及實務案例之見解可知，於勞動契約，不問其為終止，期限屆滿，或
    合意解除，勞工均有向雇主請求發給服務證明書之權利；而勞工請求雇主發給離
    職證明書，僅是請求就離職之客觀狀態所為之敘述，至此種客觀狀態之原因是否
    合法則屬另一問題。然前揭見解從未認單憑雇主發給離職證明書即表示其與勞工
    間之僱傭契約已合意終止，或表示僱主嗣後不得依約要求賠償損害，證人陳文祥
    亦證述：醫事人員之離職證明僅係向衛生局辦理登出、登入以便開業或任職之行
    政程序所需而已，無法證明出具者與接受者間是否有合意終止契約之民事上法律
    行為。又一般通用之離職證明書皆載明離職原因與離職日期，然本件由伊開立予
    被上訴人之服務證明書（以下稱系爭證明書），其上並無上述內容之記載，故非
    離職證明書，被上訴人不得據此主張兩造所簽訂之合作經營復健醫療業務合約（
    以下稱系爭合約），業已合意終止。
  (二)被上訴人自八十五年五月三十一日起即無故離職，已悖系爭合約之約定，除伊有
    拋棄違約金之意思表示外，被上訴人對伊應負系爭合約第十三條約定，以十萬元
    乘以未履行合約月數金額之違約金責任。按該違約金條款應屬預定債務不履行之
    損害賠償為目的之違約金性質，並於一方符合違約條件時，即應賠償他方違約金
    ，無庸論究系爭合約是單方片面終止抑或兩造合意終止。又約定之違約金是否過
    高，應就債務人若能如期履行債務時，債權人可得享受之一切利益為衡量標準。
    依據系爭合約第三條之約定，凡屬掛號費、診斷證明書、Ｘ光費、檢驗費及一切
    有關檢查費均全數歸伊；健保部分之復健治療費及復健診察費，百分之二十五歸
    伊，藥費則全部歸伊。因此，並非全數健保給付均由被上訴人取得其中百分之七
    十五。而單以健保部分門診之復健治療費及復健診察費為計算基礎，將診察費及
    診療費總計相加後，扣除包括在診療費項內之Ｘ光費，再減去中央健康保險局台
    北分局（以下稱健保局）就申請費用核減之比率，即一百九十二萬五千三百三十
    七‧八六五元。再依約定就其中百分之二十五歸伊所有，則雙方所約定之復健治
    療費及診察費，伊可獲得之利益為四十八萬一千三百三十四‧四六六三元（
    0000000.865×25%=481334.4663），再加上全數應歸伊之藥服費及藥費為五萬九
    千五百八十六元（12970+46616=59586）。縱使住院健保費用不計算在內，伊於
    八十五年一至五月間所能獲得之利益為五十四萬零九百二十‧四六六三元（
    481334.4663 + 59586 =540920.4663），平均每月為十萬八千一百八十四‧○九
    三三元（540920.4663/5=108184.0933），此金額已逾兩造所約定違約金每月十
    萬元，是兩造所約定之違約金，並無過高之情事。
  (三)觀諸系爭合約第一條約定，伊應提供門診室及復健治療場地、水電及其他相關配
    合措施給予被上訴人使用，是就伊提供門診室及復健治療場地而言，應成立租賃
    關係，或類推適用民法有關租賃之規定。依據民法第四百三十一條第二項，被上
    訴人於系爭合約終止後，應就其所使用之場所，負回復原狀之義務，故被上訴人
    對於未將樹林醫院內復健工作場所回復原狀之事實，負損害賠償責任。就此，被
    上訴人已承諾以其八十五年四、五月分健保收入充作前揭損害之賠償。
  (四)再觀系爭合約第三條第一項，係屬總則或前提約定；即無論健保或自費部分，只
    要屬於掛號費、診斷證明書、Ｘ光費、檢驗費及一切有關檢查費等項目收入，均
    歸伊所有，而不符該約定之費用收入，例如外售復建用品，兩造另依同條第二、
    三項約定分配其歸屬。由於健保局於計算給付健保醫療費用時，有將Ｘ光費、檢
    驗費等包含在內，故於被上訴人請求伊給付醫療報酬時，自應扣除Ｘ光費等項目
    之費用。被上訴人指稱該條第一項約定之掛號費等項目費用收入僅指非健保給付
    之說法，並非事實。
  (五)縱認被上訴人得向伊請求給付醫療報酬，伊以健保局所提供之資料計算其原可獲
    得之報酬如下：
  1.依據樹林醫院門診復健科申請費用明細，將診察費及診療費總計欄相加後，扣除
    包括在診療費項內之Ｘ光費三萬零六百元，為二百零五萬八千六百零八元（
    252420+0000000-00000=0000000）。伊不再主張扣除掛號費一萬零四百元及訴外
    人李宜芳、陳鳳玲八十五年二至五月全民健保費九千二百三十二元。
  2.由於健保局均會就部分申請金額為整體核減，且未細分各科所核減之金額。是依
    樹林醫院門診核減金額一覽表所計算出之核減比率後，再適用於復建科，方屬公
    允。查該門診一覽表健保局核付金額總計為五百八十萬二千二百六十二元，核減
    金額為三十七萬五千六百二十七元，故核減比率為百分之六‧四七三八（
    375627/0000000=6.4738%）。因此，復健科門診部分核付金額，應以前款所計算
    出來者，減去該比率，即一百九十二萬五千三百三十七‧八四元（0000000-
    0000000×6.4738%=0000000.84）。
  3.再依樹林醫院住院復健科申請及核減費用一覽表，關於住院部分復健費總額為二
    千二百四十元（1120+280+840=2240）。
  4.2.、3.款兩數額合計為一百九十二萬七千五百七十七‧八四元（0000000.84+
    2240=0000000.84）。依兩造合約書之約定，其中百分之七十五，即一百四十四
    萬五千六百八十三元（0000000.84×75%=0000000.38；小數點以下四捨五入）為
    被上訴人應得之報酬。
  5.又被上訴人自認已收受八十五年一至三月份健保給付五十八萬四千七百十元，則
    伊未給付之金額則為八十六萬零九百七十三元（0000000-000000=860973）。
  6.按被上訴人復健科於八十五年四、五月就健保費用之申請金額，依樹林醫院門診
    復健科申請費用明細之8504、8504補報、8505、8505補報、8506等月份之診察費
    及診療費之總和為一百二十四萬五千零三十元〔（77400+19000+0+57200+200）
    ＋（605590+102104+0+382976+560）＝0000000〕。被上訴人八十五年四、五月
    收入為九十三萬三千七百七十二‧五元（0000000×75%=933772.5）。
  (六)由於被上訴人八十五年四、五月收入較之伊未給付之八十六萬零九百七十三元為
    高，可見伊於八十五年一至三月間有溢付健保費用予被上訴人。而伊僅以未付金
    額做為其承諾就任意拆除復健診療室之損害賠償，自屬對被上訴人有利。然被上
    訴人前揭可得請求之報酬，已罹於二年短期時效，伊毋庸再為給付，縱認被上訴
    人尚能請求，然其違約應賠償伊之違約金五百四十萬元，經伊主張抵銷後，被上
    訴人尚應給付伊四百五十三萬九千零二十七元。
  (七)依全民健康保險特約醫事服務機構合約（以下稱健保醫事機構合約）第十七、十
    八條及第二十條條規定，醫事服務機構當月份醫療費用，應於次月二十日前向健
    保局提出申請。健保局依申請金額（非核定金額）分兩次給付暫付款；第一次於
    三十日內暫付八至九成，其餘則在第二次於六十日內暫付，嗣健保局約需半年至
    九個月間審核醫事服務機構所申請之費用，且於審核完成後，會核減一部分之金
    額，而核定後之金額必定比申請金額少，此際健保局就會記明於通知書「核定費
    用」欄下之「當月溢付」欄內之付款日期處為扣款記錄；亦即將付款日期時應給
    付醫事服務機構之金額中，予以扣減。以樹林醫院八十五年一月份醫療費用為例
    ，該醫院在同年二月二十八日申請，健保局在同年三月十五日依申請費用給付九
    成五，同年五月二日給付百分之五，最後於核定費用後，在同年十一月二十日扣
    減核減金額。由於伊係先依健保局所撥之未核減費用前之復健科申請費用給付被
    上訴人報酬，因此，伊就八十五年一至五月份給付被上訴人應得報酬，自有溢付
    之情形，被上訴人謂該期間伊有違約短付之說詞，並不實在。
  (八)再論系爭合約第十三條關於違約金之約定，其性質應屬預定債務不履行之損害賠
    償為目的之違約金，而非被上訴人所稱應屬懲罰性違約金之性質，否則，伊於本
    訴部分，除原所請求之每月十萬元之賠償外，尚可請求因被上訴人中途離職後未
    履約受有所失利益之損害賠償。
三、證據：除援用第一審及本院前審所提證據外，補提離職證明書範本、王澤鑑先生
    著民法學說與判例研究第七冊第一九六頁（一九九二年九月出版）、陳金泉先生
    著離職證明書相關問題之探討（收錄於元照出版公司勞動法裁判選輯第九六頁，
    一九九九年十二月出版）、民國八十五年一至五月份中央健保局給付樹林醫院健
    保費用日期一覽表、中央健康保險局醫療費用付款通知書為證，並聲請訊問證人
    陳文祥。
乙、被上訴人方面：
一、聲明：
壹、本訴部分：
  (一)駁回上訴人之上訴。
  (二)如受不利之判決，願供擔保免為假執行。
貳、反訴部分：
  (一)原判決駁回被上訴人第二項之反訴及假執行之聲請部分廢棄。
  (二)上訴人應給付被上訴人一百五十四萬二千八百十四元及自八十八年二月十日起至
    清償日止，按年息百分之五計算之利息。
  (三)前項判決，被上訴人願供擔保請准宣告假執行。
二、陳述：除引用原判決及發回前本院判決記載外，補稱略以：
  (一)依醫師法第八條、第八條之二、第十條規定及由臺北縣衛生局八七北衛三字第七
    八九一九號函致臺灣板橋地方法院所檢附伊聲請撤銷執業執照相關資料、衛生行
    政主管機關印製之定式歇業申請書中關於醫事人員申請歇業文件內容可知，醫師
    僅能於登記之醫療機構執業，若轉出原登記之醫療機構，於行政手續上，除須重
    新辦理登記外，尚須檢附離職證明。伊於八十五年二月間即依約向上訴人提出終
    止系爭合約之請求，有證人李宜芳之證詞為憑。關於伊之辭呈早已交付上訴人，
    故無法提出，然上訴人既發給伊系爭證明書充當離職證明，當然足以表示同意伊
    自樹林醫院離職。其引據學者及案例見解，尚不得擴張解釋謂離職證明無法證明
    兩造系爭合約關係不存在。至系爭證明書未載離職原因與日期，係因上訴人製作
    該證明書之格式、用語簡陋，本屬上訴人之失，非伊所能置喙，然豈能以此書證
    內容、格式不夠詳盡而推論非屬離職證明？再者，於伊離職後搬遷由伊單獨出資
    所購醫療器材當日，上訴人不僅在場，且曾替因搬遷物品撞破玻璃受傷工人縫合
    傷口，足證雙方實已合意終止系爭合約。
  (二)關於民法規定之解除權、終止權，均屬具有法定原因而得解除或終止契約者，始
    不礙損害賠償請求之問題。而本件係由兩造合意終止系爭合約，已如前述，是與
    民法上揭規定無涉，上訴人主張本件有民法第二百六十條、第二百六十三條之適
    用，顯有誤會。同理，本件伊對上訴人亦不生違約問題，上訴人不得向伊請求違
    約金。
  (三)按上訴人本有依約提供適合之復健場地供伊於復健治療使用之義務，然該復健場
    地之提供並無適用或類推適用民法租賃規定之餘地。上訴人就復健場地從事改裝
    或裝潢，亦與伊無涉，自不得要求伊於系爭合約終止後回復復健場地原狀或賠償
    損害，況伊僅就自費裝潢復健場地部分為拆除、搬遷，如前所述，從未損及醫院
    內之器物設備。
  (四)上訴人既自認尚有九十三萬三千七百七十二點五元之報酬未分配予伊，可證其對
    伊即有違約在先之事實。按系爭合約第十三條約定，應屬懲罰性違約金之性質。
    由於上訴人每月從健保局可受分配之健保給付（不包括自付及其他應受分配之款
    項）已超過十萬元，是伊除能依約向上訴人請求應受分配之各項收入外，尚可請
    求十萬元乘以未履行合約月數之損害賠償金。
  (五)再據健保局之相關資料，可知八十五年度該局給付樹林醫院之復健科總額二百零
    九萬六千二百八十四元，扣除藥服費一萬二千九百七十元、藥費四萬六千六百十
    六元，應有二百零三萬六千六百九十八元（0000000－00000－00000＝0000000）
    ，依系爭合約第三條，關於健保部分之約定，伊應得百分之七十五，即一百五十
    二萬七千五百二十四元（0000000×75%＝0000000.5，四捨五入），是上訴人尚
    積欠伊九十四萬二千八百十四元（0000000－000000＝942813.5），此尚不包括
    伊依約應得自費部分之款項。又上訴人自八十四年十二月起即未依約給付伊應得
    之健保給付費用，伊得請求六個月之違約金六十萬元，總計一百五十四萬二千八
    百十四元，原請求一百五十八萬七千五百零三元，應予減縮。至於上訴人謂其於
    八十五年一至三月間對伊為溢付而無違約短給，並認其未分配予伊之九十三萬三
    千七百七十二點五元報酬並高於其尚未給付伊之八十六萬零九百七十三元，用於
    伊承諾賠償拆除復健診療室之損害，對伊為有利之說法，實不知所指為何；蓋，
    上訴人對於伊尚應得之報酬前後數次說法不一，何以證明其有溢付而無違約？又
    為何未給付伊之八十六萬零九百七十三元對伊比較有利？況，伊並未曾承諾同意
    將應得未得之報酬，充作損害樹林醫院內器物設備之賠償。
  (六)伊不同意上訴人從診療費中扣除Ｘ光費三萬零六百元。而樹林醫院住院復健科申
    請及核減費用一覽表之核減金額既為零，是證該核減金額並非不能分科計算，上
    訴人主張復健科應從申請金額核減百分之六‧四七三八，亦無根據。另關於伊外
    售復健用品部分，乃屬買賣關係而產生之收入，並非醫病關係所生之診療費用或
    報酬，應無短期消滅時效適用之問題。
三、證據：援用第一審及本院前審所提證據為證。
    理    由
壹、本訴部分：
一、上訴人主張：伊於八十四年十月二十七日與被上訴人簽訂系爭合約，約定由伊提
    供門診室及復健治療場地暨其他相關配合措施，由被上訴人以復健專科醫師提供
    門診服務、復健器材、聘僱及管理復健科人員，並定有收入之分配方式，期間自
    八十四年十二月一日起至八十九年十一月三十日止，於約定有效期間，如一方有
    違約情事，須以十萬元乘以未履行合約月數之金額賠償他方。詎被上訴人於八十
    五年五月底，未告知伊，私自將復健器材拆除，並帶走兩名護理人員，離開醫院
    ，片面終止系爭合約，另行開設診所，執行復健業務，已生違約事實，致伊遭受
    損害，自得依約請求自八十五年六月一日起至八十九年十一月三十日止共五十四
    個月之違約金計五百四十萬元，爰先請求其中五百十萬元，依系爭合約第十三條
    約定，求為命被上訴人對伊如數給付並加付八十七年十二月十七日起之法定遲延
    利息之判決（原判決駁回上訴人上開請求，本院前審改判命被上訴人給付上訴人
    一百零六萬五千五百九十九元及法定遲延利息，並駁回兩造之上訴，為最高法院
    廢棄發回）。
二、被上訴人則以：兩造因經營理念不合，且合約期間上訴人未依約給付伊應得之健
    保給付，經溝通後合意自八十五年五月底終止系爭合約，並由上訴人出具離職證
    明書，供伊另行開業之用，伊並未違約等語置辯。
三、經查上訴人主張兩造簽訂系爭醫療業務合作合約書，由上訴人提供門診場所，被
    上訴人提供復健門診服務及復健相關人員之聘僱及管理，期間自八十四年十二月
    一日起至八十九年十一月三十日止，惟被上訴人任職至八十五年五月三十一日，
    即離開樹林醫院等情，業據上訴人提出合約書影本一件為證，並為被上訴人自認
    無訛，自堪信為真實。兩造爭點在於兩造有無合意終止合約，甲○○應否給付違
    約金？茲分述如下：
  (一)被上訴人自樹林醫院離職時，曾於八十五年五月三十一日取得蓋有樹林醫院印章
    及院長即上訴人私章，上載被上訴人「自八十五年一月一日起至八十五年五月三
    十一日止共五個月，在本院服務」之證明書一紙（見原審一卷二三頁）。據上訴
    人之妻羅阮美惠於原審證稱：「我在醫院擔任總務工作，‧‧‧醫院的印章及院
    長私章是院長在保管，沒有交給我保管，也沒有交給其他人保管。‧‧‧（證明
    書上）茲證明姓名、年齡、性別、職別、在本院就職自民國年月日起至民國年月
    日止共在本院服務、特此證明，是我寫的，樹林醫院院長羅鴻展、中華民國年月
    日是我寫的，‧‧‧格式是印好的放很多份在醫院」（見原審二卷一六九頁），
    上訴人亦自認「樹林醫院的章及私章是我在保管，沒有交給其他人保管」（見原
    審二卷一七○頁）及「事後同意於在職證明書上用印，但在職證明書上之日期等
    項，係被告自行填寫，並非原告為之」等語（見原審一卷四九頁），足證系爭證
    明書確係上訴人蓋用樹林醫院印章及其個人私章後交予被上訴人。另上訴人亦自
    認系爭證明書「不止醫生用得到，離職的護士也用得到」（見原審二卷一七○頁
    ），益徵系爭證明書亦供為「離職證明」之用，非僅為「在職」、「就職」或「
    服務」之證明而已。至上訴人嗣於本院審理中翻迭稱：「這個是就職證明，內容
    不是我寫的，上面的簽名也不是我的簽名，這個印章是醫院掛號的印章，是有時
    候開診斷書用印的章，並不是我用來蓋離職證明的章」云云，與先前所述及其妻
    羅阮美惠證述情節不符，非有可取。再者，「當初是聽被告（按指被上訴人，下
    同）講說經營理念不合，原告（按指上訴人，下同）之太太要求增加水電費及其
    他雜支，所以被告要求終止契約，是八十五年二月間的事，終止契約是五月底的
    事，被告要求終止契約，原告沒有什麼反應，並沒有表示反對之意」等語，業據
    被上訴人員工李宜芳證述在卷（見原審一卷九一頁），李宜芳證述當時雖仍受雇
    於被上訴人，然所述內容與九十二年八月一日本院受命法官訊問時與被上訴人已
    無僱傭關係之陳文祥結證：「（為何被上訴人要離職？）我印象中有聽過樹林醫
    院要漲他水電費，‧‧‧我認為可能是蕭醫師認為樹林醫院的環境不是很好，‧
    ‧‧差不多他要離開前一、二個月有提過他想要離開，他有開車到附近找房子。
    ‧‧‧醫事人員要離職一定要向院方提出，而且要拿到醫院的離職證明，才能夠
    向衛生局辦理登出、登入的登錄手續。我有聽甲○○說他要找樹林醫院院長羅先
    生還有他太太講他要離開」等語（見本院更(一)卷七○頁以下），大抵相符，堪信
    被上訴人確於八十五年二、三月間，已因「在樹林醫院擔任總務工作」之羅阮美
    惠要求加收水電費等費用，而萌生與上訴人終止系爭合約之意。各該證人雖不能
    證明被上訴人於離職之前曾提前通知上訴人並獲同意，惟嗣被上訴人於八十五年
    五月底搬離復健器材離去時，上訴人曾出具上開具離職證明性質之系爭證明書交
    付，於其搬遷之時，兩造均未就離職之事生有爭執，上訴人且為搬遷時撞破玻璃
    受傷之人員縫合治療等情，為上訴人所不否認，核諸情事，被上訴人抗辯兩造已
    合意終止系爭合約，即非全然無憑。至上訴人於原審雖舉證人張皆得證述：「原
    告是我的客戶。我是在八十五年五月底去原告醫院，看到復健科在拆器材，原告
    說東西是他們的，說原簽約是簽五年，現作幾個月就要搬走，他們要也不能妨害
    他們，我不知兩造是合意終止，或是片面終止，我是聽原告說是被告自己要搬走
    」（見原審一卷四六頁）及李文森證述：「我在原告醫院擔任文書、內務工作。
    我也是聽原告講簽約五年，作幾個月就要離開，兩造間如何終止我就不知道，被
    告是在上班時間搬走東西，事先沒有聽兩造講要終止契約」（見原審一卷四六頁
    背面）等語，欲證兩造非合意終止系爭合約。然依其二人所證，均係聽聞自上訴
    人之述說，且均坦承不知兩造如何商談終止系爭合約之事，尚難採為不利於被上
    訴人之證明。
  (二)系爭合約第十二條第一項雖有：「本契約有效期間內，甲乙雙方亦得協議中止契
    約，惟需於三個月前以書面提出」之約定，然尚難據以排除兩造間以其他形式合
    意終止契約。所以約定需於三個月前提出者乃復健醫療通常需相當時日持續進行
    ，如被上訴人提出終止契約之要求，上訴人自需相當時間尋找其他醫生合作，以
    免病患之復健醫療療程中輟；又如為上訴人提出終止契約者，亦須使被上訴人得
    有相當時間另覓其他醫療機構從事工作，此應為該項約定之本意所在。兩造已於
    八十五年五月三十一日合意終止系爭合約，業如前認定，惟被上訴人並不能證明
    曾依上開約定，於三個月前以書面向提出，雖終為上訴人所接受，然究不能解為
    上訴人亦同意解免其未於三個月前以書面提出所生違約責任。從而，上訴人依系
    爭合約第十三條約定，以被上訴人違約，請求被上訴人給付以十萬元乘以未依合
    約履行於三個月前以書面提出終止契約之違約金共三十萬元，即屬有據，此一金
    額，核諸系爭合約第十二條第一項約定之本旨，尚無過高酌減之必要。被上訴人
    未於三個月前以書面提出終止合約之意思表示，固違反系爭合約第十二條第一項
    約定，然系爭合約既經合意終止，上訴人請求被上訴人以未履行合約期限之五十
    四個月計付違約金，即非有據，其超過上開應准許部分，為無理由。
貳、反訴部分：
一、按在第二審為訴之變更或追加，非經他造同意，不得為之，但減縮應受判決事項
    之聲明者，不在此限，此觀民事訴訟法第四百四十六條第一項、第二百五十五條
    第一項第三款規定自明。被上訴人原反訴請求一百五十八萬七千五百零三元，於
    上訴後減縮該項請求為一百五十四萬二千八百十四元，依上說明，應予准許。
二、被上訴人主張：伊任職於樹林醫院時，上訴人前後僅支付伊醫療費用五十八萬四
    千七百十元，惟上訴人於八十五年度向健保局請領之復健科健保給付共二百零九
    萬六千二百八十四元，扣除藥服費一萬二千九百七十元、藥費四萬六千六百十六
    元，應有二百零三萬六千六百九十八元，依系爭合約第三條關於健保部分之約定
    ，伊應得百分之七十五；即一百五十二萬七千五百二十四元，是上訴人尚積欠伊
    九十四萬二千八百十四元（尚不包括伊應得之自費部分費用），又上訴人自八十
    四年十二月起即未依約給付伊應得之健保給付費用，伊請求六個月之違約金六十
    萬元，總計一百五十四萬二千八百十四元及自反訴起訴狀繕本送達翌日即八十八
    年二月十日起至清償日止，加付法定遲延利息之判決（原反訴請求一百五十八萬
    七千五百零三元及利息，於本院更一審程序減縮之）。
三、上訴人則以：被上訴人請求之健保給付係屬醫療費用，依民法第一百二十七條第
    四款規定，因二年間未行使，其請求權已罹於時效，又其請求之違約金係屬從權
    利，依民法第一百四十六條規定，亦隨之罹於時效。縱認被上訴人得請求醫療費
    用及違約金，依系爭合約第三條約定，並非全數健保給付均由其取得百分之七十
    五，關於健保給付中之Ｘ光費三萬零六百元、藥服費一萬二千九百七十元及藥費
    四萬六千六百十六元仍應由伊取得，又健保局核付健保費時均會依比例核減約百
    分之六‧四七三八，此部分亦應予以扣除；而伊給付被上訴人之五十八萬四千七
    百十元，已足抵充伊應給付予被上訴人八十五年一月至三月份之健保費用，自難
    認伊自八十四年十二月起即違約未付；況兩造間違約金之約定係屬損害賠償預定
    性質，故即令伊違約，被上訴人亦僅得就違約金或原給付請求權擇一行使，故被
    上訴人所應得之醫療報酬為一百四十四萬五千六百八十三元，扣除伊已給付之五
    十八萬四千七百十元，伊僅欠八十六萬零九百七十三元，然被上訴人已允諾以之
    作為拆除復健診療室所造成之損害賠償，伊已無須再為給付，縱須給付，伊主張
    與伊本訴請求為抵銷等語，資為抗辯。
四、此部分兩造爭點乃在於(一)被上訴人之收入分配請求權是否已罹於二年短期時效而
    消滅？(二)被上訴人可得請求之金額為若干？(三)被上訴人有無同意以未付款項充當
    拆除復健診療室所造成損害之賠償？(四)上訴人應否給付違約金？經查：
  (一)按醫生、藥師、看護士之診費、藥費、報酬及其墊款之請求，應受民法第一百二
    十七條二年短期時效規定之限制。以該條規定之各項債權多發生於日常頻繁之交
    易，故賦與較短之時效期間以促從速確定（最高法院三十九年台上字第一一五五
    號參照）。因此，就該條第四款所謂醫生之診費、藥費及報酬而言，應當是指日
    常生活中，醫病間頻繁之診療關係所生之診療費用或報酬。而本件兩造間乃基於
    系爭合約之合約關係（參閱系爭合約書前言），並基於該合約關係而分配各項收
    入，其非屬日常生活頻繁產生之醫療關係至明，自無該款短期時效之適用。且依
    兩造依系爭合約第三條約定分配之收入項目包括(一)掛號費、診斷證明書、Ｘ光費
    、檢驗費及一切有關檢查費；(二)健保的部分，包括治療費、診察費、藥費；(三)自
    費的部分，包括治療費、注射及藥費和由甲○○提供之藥材及外售復健用品。從
    系爭合約所生權利之性質，自應就全體予以觀察，殊難割裂。則就其中第三大項
    之「外售復健用品」而言，殊屬單純之買賣關係，根本與醫病間之診療費無關，
　　可見兩造就系爭合約所生之關係，自始非以醫生與病人直接因診療關係所生之診
    療關係視之，其有關收入分配之請求權，自仍屬一般契約關係所生之請求權，其
    消滅時效應為十五年，而不適用上開二年短期時效之規定；系爭合約約定之違約
    金請求權亦同。至於中央健康保險局之健保給付，乃基於與被保險人之保險契約
    ，而按診療次數為給付，其給付之依據仍係各個醫病關係，同樣是基於日常生活
    裡醫病間頻繁之診療關係而生，性質與民法第一百二十七條第四款規定相當，與
    兩造間基於合作關係而分配各項收入，其中本包含各項營業、人事、場地、水電
    等成本費用在內，並非基於醫病間日常頻繁之交易者，性質尚有不同，上訴人以
    伊與中央健康保險局間合約規定申請醫療費用期間為兩年短期時效，抗辯被上訴
    人依系爭合約請求之款項，亦應受該短期時效之限制，要屬無據。
　(二)系爭合約書第三條有關收入分配之約定如下：「
    1.掛號費、診斷證明書、Ｘ光費、檢驗費及一切有關檢查費均全數歸屬甲方。
    2.健保的部分：
    　(1)復健治療費（包括自付額）：甲方（按指上訴人，下同）得二十五％，乙方
        （按指被上訴人，下同）得七十五％。
      (2)復健診察費：甲方得二十五％，乙方得七十五％。
      (3)復健藥費：全歸屬甲方。
    3.自費的部分：（下略）」
    以該合約將「掛號費、診斷證明書、Ｘ光費、檢驗費及一切有關檢查費」於健保
    及自費外，單獨一項列出，並約定「均全數歸屬甲方」，足認不問健保抑自費看
    診病患繳納之該部分費用，均應全數歸上訴人取得，被上訴人主張系爭合約中該
    部分費用僅指非健保給付者云云，尚非可取。而健保局在計算給付健保醫療費用
    時，有將屬該項之Ｘ光費、檢驗費等費用共三萬零六百元包含在內，為兩造所不
    爭執，則被上訴人請求上訴人給付，上訴人抗辯應將該部分金額扣除，應屬有據
    。又依系爭合約第四條帳務結算約定：「(一)健保的給付部分：健保給付撥入甲方
    之帳戶後，甲方應併同健保自付額於七日內按第三條所訂之分配比例給予乙方」
    ，而向健保局申請醫療費用時，並非全數核准，最後有部分金額會遭健保局核減
    ，復有該局八十八年三月三十一日健保北門字第八八○○九一○四號函足稽（見
    原審一卷一一一頁以下），則被上訴人請求分配之健保給付款項，自應以健保局
    核付之金額，而非以上訴人申請之金額為計算依據。又該局係「依抽樣案件核減
    費用金額回推算出總核減金額，且並未予以單科別列出」，故就門診申請金額，
    僅為整體核減，有上開函文可據，是被上訴人以住院部分既可單獨列出核減金額
    ，門診部分亦應予各別列出云云，為不可採。是依該健保局函檢附樹林醫院八十
    五年一月至同年六月門診復健科申請費用明細及核減金額一覽表所計算出之核減
    比率，自應適用於復建科，查該門診一覽表健保局核付金額總計為五百八十萬二
    千二百六十二元，核減金額為三十七萬五千六百二十七元，核減比率為百分之六
    ‧四七三八（375627／0000000＝6.4738％）；而樹林醫院門診復健科申請費用
    明細中診察費（按即上引系爭合約第三條之2.之(2)）及診療費（按即上引系爭合
    約第三條之2.之(1)）加總後，扣除包括在內之Ｘ光費及檢驗費等費用三萬零六百
    元，為二百零五萬八千六百零八元（252420＋0000000－00000 ＝0000000），減
    去核減比率，則復健科門診部分核付金額，為一百九十二萬五千三百三十七‧八
    四元〔計算式：0000000－（0000000×6.4738%）＝0000000.84〕，加上均未核
    減之住院復健費總額二千二百四十元〔1120＋280＋840＝2240（見原審一卷一二
    一頁）〕，合計為一百九十二萬七千五百七十七‧八四元（0000000.84＋2240＝
    0000000.84），依系爭合約約定，其中百分之七十五，即一百四十四萬五千六百
    八十三元（0000000.84×75%=0000000.38；兩造均採元以下四捨五入計算，下同
    ）為被上訴人可得分配之金額，惟其自認已自上訴人處取得五十八萬四千七百十
    元，則尚可請求之金額為八十六萬零九百七十三元（0000000－000000＝860973
    ）。
  (三)上訴人抗辯被上訴人同意以未領得之款項，賠償其因離職拆除復健設備，未將復
    健處所復原之損害等語，固提出照片四幀（見原審二卷第一六○頁）及舉證人羅
    阮美惠證述：「我有打電話去給被告本人講說他復健工作場所弄亂七八糟，所以
    他說是四、五月的健保費要賠給原告，他不要了，我是在八十五年八月初打電話
    給被告」（見原審二卷一七○頁）云云為證，惟為被上訴人所否認，以羅阮美惠
    為上訴人之妻，所證尚難遽採。況依系爭合約第一條約定上訴人應提供「門診室
    及復健治療場地」，另第十二條第二項則約定：「合約中止（按應為終止之誤）
    時，乙方所提供之復健器材，應無償歸還乙方，且乙方應於二星期內將復健器材
    搬離，否則任由甲方處置」，此外並無被上訴人應負回復原狀義務之約定，且就
    上訴人提出照片中編號第三、四號二幀所示為配合場地需要而鑿穿牆壁開設新門
    ，本屬上訴人應負之義務，無令被上訴人回復之理；至第一號之天花板及第二號
    之電動門，上訴人不否認為被上訴人所裝設，則被上訴人將之拆除帶走，亦符合
    約約定。是上訴人此項抗辯為不可採。
  (四)被上訴人自認其分三次領得之五十八萬四千七百十元，為前三個月即八十五年一
    月至三月份伊應取得之健保給付金額（見原審一卷二九頁及本院更(一)卷一六二頁
    ），僅爭執上訴人未給付八十五年四月及五月份之款項（見原審一卷二九頁），
    則嗣主張自八十四年十二月至八十五年五月計六個月款項，上訴人均未依約給付
    ，即無足取。又八十五年四月份健保給付於八十五年六月五日始第一次暫付百分
    之九十，餘款於同年七月二十二日暫付；同年五月份則於同年七月二十四日第一
    次暫付百分之八十，其餘於同年八月二十日暫付，有健保局醫療費用付款通知書
    可參（見本院更(一)卷一七五頁以下），均在八十五年五月三十一日兩造終止系爭
    合約之後，上訴人雖迄未給付，惟被上訴人依已終止之系爭合約第十三條主張應
    按月給付十萬元違約金，尚非有據。
參、綜合上述，上訴人本訴得請求被上訴人給付違約金為三十萬元，被上訴人反訴得
    請求上訴人給付系爭合約分配款為八十六萬零九百七十三元。上訴人於八十八年
    五月十三日提出反訴答辯狀（見原審一卷一二九頁），為抵銷抗辯，其三十萬元
    違約金主動債權於八十五年五月三十一日被上訴人未依約於三個月前提出終止合
    約之要求時，即已發生，並於被上訴人反訴請求給付系爭合約分配款時達抵銷適
    狀，故抵銷後，上訴人尚應給付被上訴人五十六萬零九百七十三元及自八十八年
    二月十日起算之法定遲延利息。
肆、從而，本件被上訴人依系爭合約反訴請求上訴人給付分配款五十六萬零九百七十
    三元本息，洵屬正當，應予准許。原判決駁回此部分之訴，即有未合，上訴論旨
    ，指摘原判決此部分不當，求予廢棄改判為有理由，應予廢棄改判如主文第二項
    所示。又上訴人依契約請求被上訴人給付違約金，於三十萬元範圍內，為有理由
    ，惟其主張與被上訴人反訴請求相互抵銷，應予准許，已不得再為請求。至於兩
    造逾上開金額部分之請求，尚乏依據，原審判決駁回各該部分之訴，理由雖屬不
    同，結論尚無二致，仍應予維持，其二人上訴論旨，仍執以陳詞，聲明廢棄，為
    無理由，應分別駁回各該部分之上訴。
伍、本件兩造均陳明願供擔保請為准、免宣告假執行，於被上訴人勝訴部分，核無不
    合，爰分別酌定相當擔保金額准許之。至於其敗訴部分，假執行失所附麗，應併
    予駁回。
陸、本件事證已臻明確，兩造其餘主張及舉證等攻擊防禦方法，核與判決結果不生影
    響，無庸逐一論述，併此敘明。
柒、據上論結，本件被上訴人上訴為一部有理由，一部無理由，上訴人上訴為無理由
    。依民事訴訟法第四百四十九條第一、二項、第四百五十條、第七十九條、第四
    百六十三條、第三百九十二條，判決如主文。
中　　　華　　　民　　　國　　九十三　　年　　　六　　　月　　　一　　　日
                                    民事第五庭
                                        審判長法  官  黃  熙  嫣
                                              法  官  鄭  傑  夫
                                              法  官  陳  介  源
正本係照原本作成。
甲○○不得上訴（金額未逾一百五十萬元）。
羅鴻展即樹林醫院如不服本判決，應於收受送達後二十日內向本院提出上訴書狀，其
未表明上訴理由者，應於提出上訴後二十日內向本院補提理由書狀（均須按他造當事
人之人數附繕本）上訴時應提出委任律師或具有律師資格之人之委任狀；委任有律師
資格者，另應附具律師資格證書及釋明委任人與受任人有民事訴訟法第四百六十六條
之一第一項但書或第二項（詳附註）所定關係之釋明文書影本。
中　　　華　　　民　　　國　　九十三　　年　　　六　　　月　　　三　　　日
　　　　　　　　　　　　　　　　　　　　　　　書記官  鎖  瑞  嶺
附註：
民事訴訟法第四百六十六條之一（第一項、第二項）：
對於第二審判決上訴，上訴人應委任律師為訴訟代理人。但上訴人或其他法定代理人
具有律師資格者，不在此限。
上訴人之配偶、三親等內之血親、二親等內之姻親，或上訴人為法人、中央或地方機
關時，其所屬專任人員具有律師資格並經法院認為適當者，亦得為第三審訴訟代理人
。
